【裁判字號】    96,上更(二),185
【裁判日期】    990420
【裁判案由】    塗銷土地所有權移轉登記
【裁判全文】
臺灣高等法院民事判決               96年度上更(二)字第185號
上  訴    人  戊○○
              丙○○
              甲○○
              己○○
兼上4 人共同
訴  訟代理人  庚○○
上    訴  人  丁○○
被  上訴  人  乙○○
訴  訟代理人  李志澄律師
複  代理  人  林美伶律師
              林國明律師
上列當事人間塗銷土地所有權移轉登記事件，上訴人對於中華民
國93年2月24日臺灣臺北地方法院91年度訴字第6283 號第一審判
決提起上訴，並為變更及追加訴訟，經最高法院第二次發回更審
，上訴人復為訴之追加，本院於99年3 月30日言詞辯論終結，判
決如下：
    主  文
上訴駁回。
追加之訴及其假執行之聲請均駁回。
第二審（含上訴及追加之訴部分）及發回前第三審訴訟費用，由
上訴人連帶負擔。
    事實及理由
壹、程序方面：
  一、按訴訟標的對於共同訴訟之各人必須合一確定者，共同訴
      訟中一人之上訴，其效力及於全體（最高法院52年台上字
      第1930號判例意旨參照）。上訴人均為被繼承人龔琅生之
      繼承人，因本件訴訟標的對全體繼承人有合一確定之必要
      ，故共同訴訟中上訴人庚○○、戊○○、龔書栗、丙○○
      上訴效力，依民事訴訟法第56條第1項第1款規定應及於未
      提起上訴之甲○○（下稱甲○○）、己○○，爰併列該2
      人為上訴人。
  二、上訴人丁○○經合法通知，無正當理由，未於言詞辯論期
      日到場，核無民事訴訟法第386 條所列各款情形，爰依被
      上訴人之聲請，由其一造辯論而為判決。
  三、按當事人於第二審為訴之變更、追加，非經他造同意，不
      得為之，但請求之基礎事實同一、擴張或減縮應受判決事
      項之聲明者，不在此限，民事訴訟法第446條第1項、第25
      5條第1項第2、3款定有明文。經查：上訴人訴之聲明原為
      (一)先位聲明：確認被上訴人與原審共同被告邱竹順（下稱
      邱竹順）間就坐落台北市○○區○○段1小段229地號、面
      積7 平方公尺，權利範圍全部（嗣於民國93年10月27日合
      併後為225地號，面積556平方公尺，持分10萬分之1259）
      ，及坐落同小段229之1地號、面積14平方公尺，權利範圍
      全部之土地（該2 筆土地下合稱系爭土地）之買賣關係不
      存在；被上訴人應於邱竹順將系爭土地所有權登記塗銷後
      ，將系爭土地所有權移轉登記予上訴人。(二)備位聲明：被
      上訴人應給付上訴人新台幣（下同）192萬1,589元及自81
      年11月30日起至清償日止，按年息5%計算之利息。提起上
      訴後因情事變更，乃變更先位聲明為請求被上訴人與邱竹
      順應連帶給付上訴人367萬541元及自81年11月30日起之法
      定遲延利息（上訴人變更先位聲明部分，業經本院於96年
      3 月30日判決上訴人敗訴，未據上訴人聲明不服而告確定
      ，茲不再贅述）；備位聲明部分，除原上訴請求被上訴人
      應給付上訴人192萬1,589元及自91年12月25日起至清償日
      止，按年息5%計算之利息外，再擴張請求金額為被上訴人
      應再給付被上訴人423萬9,312元，及其中174萬8,952元自
      93年11月17日起至清償日止；其中249萬360元自97年7 月
      12日起至清償日止；均按年息5%計算之利息（見本院更(二)
      卷二第110 頁），並主張略以：被上訴人擅自出售系爭土
      地予邱竹順，龔琅生逝世後，被上訴人無法返還系爭土地
      ，屬可歸責於被上訴人之事由致給付不能，應負損害賠償
      責任，除依上訴人原主張之民法第184條第1項、第215 條
      規定請求外，另追加依同法第226 條規定請求。經核上訴
      人追加請求之基礎事實與原起訴請求之基礎事實同一，且
      為擴張應受判決事項之聲明，然依前揭法條規定，應予准
      許。
貳、實體方面：
  一、上訴人主張：上訴人之被繼承人龔琅生生前於76年3月4日
      ，向訴外人孫鐵漢購買系爭土地，登記於被上訴人名下。
      龔琅生逝世後，上訴人迭向被上訴人請求返還系爭土地，
      均未獲置理。嗣上訴人向地政機關申請系爭土地登記謄本
      ，始發現被上訴人業於81年11月30日將系爭土地出售並為
      所有權移轉登記予邱竹順。被上訴人擅自出售系爭土地，
      將買賣價金據為己有，損害上訴人之權利，爰依民法第18
      4條第1項、第215條規定請求被上訴人應給付上訴人192萬
      1,589元及自81年11月30日起至清償日止，按年息5% 計算
      之利息。原審為上訴人敗訴之判決，上訴人不服，提起上
      訴，並為訴之追加，主張略以：依被上訴人於76年7 月24
      日所簽立之切結書（下稱系爭切結書）載明，系爭土地之
      實際所有權屬龔琅生，俟被上訴人與龔琅生簽訂土地合建
      契約，完成頂樓樓板後，被上訴人應辦理系爭土地所有權
      移轉登記返還系爭土地。無論龔琅生與被上訴人間係基於
      信託或借名登記法律關係，將系爭土地登記於被上訴人名
      下，系爭切結書既明定系爭土地之返還條件，嗣因被上訴
      人怠於與龔琅生簽訂合建契約，且明知系爭土地非其所有
      ，卻擅自將系爭土地出售予邱竹順，顯係以不正當行為，
      阻止返還條件之成就，依民法第101條第1項規定，自應視
      為返還條件已成就，被上訴人自負有返還系爭土地之義務
      。因被上訴人已將系爭土地出售予邱竹順，無法返還系爭
      土地，自屬可歸責於被上訴人之事由致給付不能，又計算
      被上訴人賠償金額應以系爭土地之市價為標準，請求以94
      年2 月22日系爭土地之市價為計算標準，爰追加依民法第
      第226 條規定請求，且除原上訴請求被上訴人應給付上訴
      人192萬1,589元及自91年12月25日起至清償日止，按年息
      5%計算之利息外，擴張請求金額為被上訴人應再給付上訴
      人423萬9,312元及其法定利息。上訴人上訴及追加訴之聲
      明為：(一)原判決關於駁回上訴人後開第(二)項之訴部分，及
      該部分假執行之聲請，暨訴訟費用之裁判均廢棄。(二)被上
      訴人應給付上訴人192萬1,589元，並自91年12月25日起至
      清償日止按年息5%計算之利息。(三)被上訴人應再給付上訴
      人423萬9,312元，及其中174萬8,952元自93年11月17日起
      至清償日止；另其中249萬360元自97年7 月12日起至清償
      日止，均按年息5%計算之利息。(四)上訴人願提供現金或等
      值之中國信託商業銀行可轉讓定期存單為擔保，請准宣告
      假執行。
  二、被上訴人則以：系爭土地係被上訴人向孫鐵漢購買，龔琅
      生係為爭取與被上訴人在該地段簽訂合建契約，故約定系
      爭土地價款及相關費用由其先行墊付，被上訴人與龔琅生
      間僅為金錢墊付之借貸關係，並非由龔琅生取得系爭土地
      之所有權，更非將系爭土地信託或借名登記於被上訴人名
      下。系爭切結書係偽造，並非被上訴人親簽。另龔琅生之
      妻即甲○○業於85年3 月12日與被上訴人簽定協議書（下
      稱系爭協議書），其中第7 條約定「本合建案建物產權登
      記遲延賠償及與龔琅生間之債權債務均全部理清」，是被
      上訴人與龔琅生間所有債權債務關係業已全部結清。況上
      訴人就系爭土地已出售之事實，早已知悉，其侵權行為請
      求權已罹時效而消滅。縱認被上訴人應負損害賠償責任，
      上訴人主張以94年2 月22日系爭土地之市價為計算標準，
      亦有未洽等語，資為抗辯。被上訴人對於上訴人之上訴及
      追加之訴聲明為：(一)上訴及追加之訴均駁回。(二)如受不利
      判決，願提供擔保，請准宣告免為假執行。
  三、上訴人主張其等為龔琅生之繼承人，依法繼受龔琅生之權
      利義務。被上訴人於81年11月30日以買賣為原因，將系爭
      土地為所有權移轉登記予邱竹順等情，業據上訴人提出戶
      籍謄本、繼承系統表、土地登記簿謄本為證（見原審卷第
      7至9頁、第11、12頁），並為被上訴人所不爭執，復經原
      法院調取原法院83年度繼字第177 號卷宗核閱無訛，應堪
      信為真實。
  四、上訴人主張：系爭土地真正所有權人係龔琅生，僅名義上
      登記於被上訴人名下，被上訴人擅自出售系爭土地，業已
      侵害上訴人之權利等語，惟為被上訴人所否認，並以前詞
      置辯。經查：
    (一)上訴人上開主張，業據其提出系爭切結書影本1 份（見原
      審卷第10頁），並聲請法院調閱原法院92年度易字第1131
      號被上訴人被訴背信罪刑事案件（下稱系爭刑事案）歷審
      卷宗。
      1.稽諸：系爭切結書業已載明系爭土地被上訴人僅為名義
        上產權登記人，實際產權之權利義務，均屬龔琅生等詞
        ，被上訴人否認系爭切結書之真正，原審將系爭切結書
        與兩造不爭議之被上訴人筆跡、印文樣本送請憲兵學校
        鑑定，鑑定結果認為：印文部分，因切結書上乙○○（
        即被上訴人）之印文蓋印滑動且模糊不完整，無法鑑定
        ；筆跡部分，切結書上之乙○○簽名筆跡與不爭議之買
        賣契約書上乙○○簽名書寫結構雖相近似，然經照相放
        大詳細比對，則有幾處可疑筆劃特徵，其餘不爭議簽名
        因書寫結構與切結書上簽名「陳」字不同，致可供比對
        特徵不足，無法鑑定，有憲兵學校92年10月23日堅研字
        第0920005114號函在卷可稽（見原審卷第144至149頁）
        。
      2.另本院調閱系爭刑事案卷宗，該案偵查中曾將系爭切結
        書與被上訴人當庭簽名字跡、臺灣臺北地方法院檢察署
        （下稱台北地檢署）點名單送請法務部調查局鑑定，鑑
        定結果認為系爭切結書上被上訴人之簽名與送驗文件上
        之簽名筆劃特徵相符，有法務部調查局91年2 月20日調
        科貳字第09100080880 號鑑定通知書在卷可稽（見台北
        地檢署90年度偵字第21662號偵查卷第70頁、原審卷第1
        84頁）。鑑定人曾綺麗並於系爭刑事案原法院刑事審判
        程序中到庭具結證稱：有關乙○○簽名，無論部首、結
        構佈局、筆力筆速特徵等多項均屬相符，前開鑑定係以
        照相放大，再經側光檢查做鑑定特徵分析、歸納比對方
        法鑑定，此為目前國際習用之方法。本件因台北地檢署
        未補送同年度文件做為參考資料，為節省公文往返時間
        ，仍以現有資料進行鑑定比對，本件鑑定結果屬於第一
        級「相同」，可認為係同一人所為，偽造之筆跡、筆速
        緩慢、筆畫顫抖，或有複筆現象，會在第一階段即將之
        排除，不會進入鑑定，至於憲兵學校鑑定結論與本件鑑
        定結果不同一節，因鑑定文書不同，無法表示意見，有
        原法院刑事庭92年11月20日審判筆錄可稽（見原審卷第
        175至182頁）。
      3.前開憲兵學校鑑定結果，雖認為印文部分因蓋印滑動且
        模糊不完整無法鑑定，簽名部分書寫結構雖近似，然有
        幾處可疑筆畫特徵，致無確切鑑定結論。惟查，採用與
        系爭切結書相近時期書立之文件為參考資料原係為避免
        個人書寫習慣日久有所變化，致影響鑑定正確性，若個
        人書寫習慣無變化，則縱以不同時期書立之文書為參考
        資料，亦不致影響鑑定結果。法務部調查局以被上訴人
        於92年間在系爭刑事案偵查中當庭書立之字跡為參考資
        料送鑑定，既仍能認為與系爭切結書係同一人書立，顯
        見被上訴人之書寫習慣並無變化，未因時間而受影響，
        自不能僅以法務部調查局未以相同時期筆跡為參考資料
        鑑定，即認其鑑定結果有所錯誤。被上訴人抗辯鑑定單
        位未能取得76年度當年之筆跡而草率為歸納分析比對鑑
        定，應不可採云云，自非可採。至於憲兵學校之鑑定結
        果雖係以同時期之文件為參考資料，然於3 份參考文件
        中，承諾書、同意書上之簽名因書寫結構不同，無法鑑
        定，僅有買賣契約書1 紙可資做為參考資料，鑑定結果
        認為二者簽名書寫結構近似，然有幾處可疑筆劃特徵，
        惟衡諸此一鑑定雖無確切結論，然並未排除二者為同一
        人書寫之可能性，與前開法務部調查局之鑑定結果並無
        矛盾情況，自不得僅以憲兵學校以買賣契約書為參考資
        料所為之鑑定未獲確切結論，即推認法務部調查局之鑑
        定結果為不可採。綜觀前開2 份鑑定結果，應堪認系爭
        切結書上乙○○之簽名確係被上訴人所親簽。
    (二)次按信託法於85年1 月26日公布施行前，民法雖無關於信
      託行為之規定，惟因私法上法律行為而成立之法律關係，
      非以實質民法有明文規定者為限，苟法律行為之內容，並
      不違反強行規定或公序良俗，即應賦予法律上之效力；實
      務上所謂之信託行為，係指委託人為自己或第三人之利益
      ，以一定財產為信託財產，將之移轉於受託人，由受託人
      管理或處分，以達到一定經濟上或社會上目的之行為。所
      謂信託關係，並非自己應取得之財產，以他人名義登記時
      ，雙方當然即存有信託關係，而須基於信託人與受託人之
      合意訂立信託契約，方能發生。查：甲○○於98年8 月20
      日本院審理時陳稱：「有看過（系爭切結書），這是泉泰
      公司的小姐辛美芬所寫的，內容草稿是我所擬的，辛小姐
      是照抄。因為龔琅生之前與乙○○有合建關係，系爭土地
      是在該合建案旁邊的地，因為有很多地主是同一人，乙○
      ○是代書也是第一個合建案的地主之一，系爭土地原為孫
      鐵漢的，他要出售，乙○○說如果龔琅生買下來的話，就
      會影響到與其他的地主洽談合建，其他地主會認為建商買
      下土地會操控他們，所以乙○○建議用他的名義購買，實
      際上的買賣價金是龔琅生付的，系爭土地權利都是屬於龔
      琅生，當時約定如果合建成立，建物蓋到頂樓樓板時要將
      土地歸還給龔琅生，如果合建沒有談成，系爭土地一定會
      歸還給龔琅生」；「因為合建案的土地地主都是乙○○的
      親戚或是鄰居，乙○○是負責居中仲介合建，乙○○的母
      親有土地」；「（問：這張切結書是何人拿給乙○○簽的
      ？）是龔琅生拿給乙○○的」；「（問：為何龔琅生也會
      在切結書上蓋章？）因為他們二人關係非常好，在聊天打
      麻將時，辛小姐拿切結書進來時龔琅生就順手蓋章，發現
      不對後就劃掉拿給乙○○簽名，後來系爭土地合建的事情
      沒有談成」；「（問：你擬切結書的目的何在？）龔琅生
      與乙○○的關係雖然良好，但是還是要白紙黑字寫下來，
      被上訴人主張是他向龔琅生借錢，但是沒有這個必要，而
      且借錢都是會借整數，況且乙○○是代書專門在作二胎的
      貸款，根本沒有必要向龔琅生借款」等語（見本院更(二)卷
      二第34、35頁），且上訴人甲○○於系爭刑事案原法院審
      理中業經具結供述大致相同在案（見同上卷第135 頁起）
      。另核諸證人辛美芬於系爭刑事案中證稱：伊於76年間曾
      在泉泰公司任職會計，於77或78年間離職，系爭切結書係
      伊任職期間所騰寫的，伊大部分文件都是受甲○○指示來
      做，通常擬稿都是甲○○所擬的，系爭切結書上所載日期
      確實，沒有人指示伊倒填日期等語（見同上卷第127至132
      頁），證人辛美芬與甲○○所供情節大致相符，且證人辛
      美芬已離職10餘年，與上訴人早無僱用關係，衡情當無干
      冒不法，於離職多年後再與上訴人共謀偽造系爭切結書，
      其證言應為可信。據此，應足堪認被上訴人與龔琅生於購
      買系爭土地當時，係為便於被上訴人仲介、促成土地合建
      之經濟目的，合意將系爭土地登記於被上訴人名下，由被
      上訴人管理系爭土地，是被上訴人與龔琅生於購買系爭土
      地當時，已合意成立信託契約之事實，應堪認定。
    (三)復觀諸系爭切結書已明白揭示系爭土地之實際所有權屬龔
      琅生所有，被上訴人與龔琅生簽訂土地合建契約完成頂樓
      樓板後，即應辦理所有權移轉登記返還系爭土地，被上訴
      人於合建目的未達情形下，即將系爭土地出售並為所有權
      移轉登記予邱竹順，顯係以不正當行為，阻止返還條件之
      成就，依民法第101條第1項規定，自應視為返還條件已成
      就，負有返還系爭土地之義務。因被上訴人已將系爭土地
      移轉他人，致無法返還而給付不能，並損害上訴人對系爭
      土地之權利，自已該當於侵權行為及債務不履行之要件，
      而負損害賠償之責任。
  五、被上訴人辯稱：龔琅生之妻即甲○○業於85年3 月12日與
      被上訴人簽訂系爭協議書，其中第7 條約定「本合建案建
      物產權登記遲延賠償及與龔琅生間之債權債務均全部理清
      」，是被上訴人與龔琅生間所有債權債務關係業已全部結
      清，上訴人就系爭土地不得再向被上訴人主張權利等語，
      業據其提出系爭協議書影本1 份為證（見原審卷第57頁）
      ，上訴人對於系爭協議書之真正雖不爭執，然主張：系爭
      協議書僅係結清龔琅生與被上訴人及陳愛、陳秀卿（下
      稱被上訴人等3人）間就兆豐大樓合建事宜所生之債權債
      務，並不及被上訴人系爭土地之糾紛，況系爭協議書係甲
      ○○於未取得其餘上訴人授權之情形下，擅自與被上訴人
      所簽訂者，屬無權代理，對其他上訴人不生效力等語。經
      查：
    (一)按解釋意思表示，應探求當事人真意，不得拘泥於所用之
      辭句，民法第98條定有明文。蓋解釋意思表示，端在探求
      表意人為意思表示之目的性及法律行為之和諧性。是解釋
      契約尤須斟酌交易習慣，及當事人所欲達成之經濟效果、
      合理預期之契約利益，依誠信原則而為之。關於法律行為
      之解釋方法，應以當事人所欲達到之目的、交易習慣、任
      意法規及誠信原則為標準，合理解釋之。其中應將當事人
      之目的列為最先，交易習慣次之，任意法規又次之，誠信
      原則始終介於其間以修正或補足之。因此，解釋契約應通
      觀全文，並斟酌立約當時之情形，以期不失立約人之真意
      。又解釋契約應以當事人立約當時之真意為準，而真意何
      在，則應以過去事實及其他一切證據資料為斷定之標準，
      不能拘泥文字致失真意（最高法院18年上字第1727號、19
      年上字第58號、19年上字第453 號判例意旨參照）。是探
      求當事人立約真意時，所應力求者，乃於解釋契約條款時
      ，斟酌當事人訂約時客觀上所存在之一切情事，以契約當
      事人所欲達成之契約目的為基準，不違背契約本質，而為
      符合公平正義之契約解釋。至所謂契約之目的，係指當事
      人基於契約內容所欲達成之經濟效果。而所謂契約之本質
      ，則係指通常交易觀念，及一般交易當事人所得合理預期
      之給付目的與契約利益而言。
    (二)經查：系爭協議書第6 條明示「本協議書為八十四年十月
      二日方協議書內容之補充」（見原審卷第57頁），而84
      年10月2 日協議書係因龔琅生與被上訴人及其他地主於80
      年8月30日就坐落臺北市○○區○○段一小段185等地號土
      地簽訂合建房屋契約書（下稱系爭合建契約），嗣龔琅生
      過世，起造人兆匯建設有限公司（下稱兆匯公司）由法定
      代理人甲○○與被上訴人等3人於84年10月2日，就系爭合
      建房屋是否因遲延完成保存登記而龔琅生是否應給付違約
      金等事項達成協議，同意由被上訴人等3 人沒收合建保證
      金350萬元作為賠償，並於第5條約定：「簽立本協議書時
      ，乙方（兆匯公司甲○○）支付甲方（被上訴人等3 人）
      新臺幣肆佰玖拾柒萬陸仟肆佰伍拾柒元」。並由甲○○提
      供坐落台北市○○路○段117號7樓房屋，由被上訴人介紹
      設定抵押權予第三人陳麗香，借款500 萬元支付，扣除應
      付之借款利息外不足之金額由甲○○出租之D棟1樓租金抵
      扣（見本院更(二)卷二第149 頁反面一、五、六）。嗣後兆
      匯公司甲○○，又於85年3月12日就84年10月2日協議書再
      簽定系爭協議書，並約定「本合建案建物產權登記遲延賠
      償及與龔琅生間之債權債務均全部理清」，有兩造所不爭
      執為真正之協議書、系爭協議書在卷可稽（見原審卷第52
      頁、本院更(二)卷二第149 頁），可見斯時兆匯公司及甲○
      ○之財力均相當吃緊，方須以設定抵押權借款方式支付被
      上訴人等3 人款項。又上訴人庚○○於台北市政府警察局
      文山第二分局偵訊時，陳稱系爭切結書於其父親龔琅生死
      亡前二星期左右即找到（見本院更(二)卷二第126 頁），而
      甲○○於系爭刑事案件中亦自陳：伊很清楚龔琅生之投資
      狀況，伊在82年12月初與龔琅生一起出國，龔琅生在途中
      有提及系爭切結書已找到，結果在21日回台灣前就心肌梗
      塞了等語（見同上卷第135頁、第143頁），另被上訴人早
      於82年3月17日即委託李志澄律師以台北30支局郵局第376
      號存證信函通知龔琅生欲返還購買系爭土地之款項，該存
      證信函並為甲○○所收受（見原審卷第58至61頁、本院上
      字卷第56頁），綜觀上情，可知甲○○與被上訴人於84年
      10月2日簽定協議書及於85年3月12日再簽定系爭協議書時
      ，對於龔琅生與被上訴人間除就系爭合建房屋遲延賠償相
      關事宜外，另就買賣系爭土地亦有債權債務關係，知之甚
      稔。觀諸甲○○為大學畢業，原擔任泉泰建設股份有限公
      司總經理，龔琅生過世，續任兆匯公司之法定代理人，富
      有相當之智識及社會經驗。其於龔琅生與被上訴人間因關
      係良好，未就系爭土地信託關係簽訂書面文件時，草擬系
      爭切結書供被上訴人簽章，更可見其為人之謹慎。甲○○
      於84年10月2日簽定協議書及於85年3月12日再簽定系爭協
      議書時，一方面財力吃緊，一方面明知龔琅生對被上訴人
      尚有系爭土地糾紛得主張債權，依社會常情，斷無不尋覓
      系爭切結書予以主張抵銷債務之理。再者，甲○○於84年
      10月2 日所簽定之協議書，其中第十條已載明「本協議書
      …雙方各執乙份。做為合建之總結算，雙方不得再有異議
      」等語，若於85年3 月12日再簽定系爭協議書時，仍僅限
      於結清龔琅生與被上訴人等3 人間就系爭合建房屋事宜所
      生之債權債務，並不及被上訴人系爭土地之糾紛，何須於
      系爭協議書上特別補充第7 條記載「本合建案建物產權登
      記遲延賠償及與龔琅生間之債權債務均全部理清」之文句
      ，何況被上訴人本身為法律系畢業（見本院更(二)卷二第12
      頁），其既全權代表其母親陳愛、妹妹陳秀卿與甲○○
      處理合建事宜，就其主張合建房屋事宜所生之債權協議為
      讓步時，依相當經驗法則，焉有不就其系爭土地所負擔之
      債務，一併解決，而仍讓自己負擔債務之理。若系爭協議
      書除結清龔琅生與被上訴人等3 人間就兆豐大樓合建事宜
      所生之債權債務，並不及被上訴人系爭土地之糾紛，甲○
      ○焉會長達10年時間均未曾向被上訴人主張系爭土地之權
      利。凡此種種，本院斟酌當事人訂約時客觀上所存在之一
      切情事，以契約當事人所欲達成之契約目的為基準，以不
      違背契約本質及誠信原則前提下，解釋系爭協議書條款，
      認被上訴人與甲○○所簽訂之系爭協議書第7 條約定「本
      合建案建物產權登記遲延賠償及與龔琅生間之債權債務均
      全部理清」，不僅限龔琅生與被上訴人等3 人間就合建房
      屋事宜所生之債權債務，並包含結清龔琅生與被上訴人間
      所有含系爭土地有關之債權債務關係。
    (三)按「債之清償，得由第三人為之。但當事人另有訂定或依
      債之性質不得由第三人清償者，不在此限。第三人之清償
      ，債務人有異議時，債權人得拒絕其清償。但第三人就債
      之履行有利害關係者，債權人不得拒絕。」民法第311 條
      定有明文。足見債務原則上得由第三人清償。又按由民法
      第312條及同法第311條之規定合併觀之，就債之履行有利
      害關係之第三人，為債務人清償債務時，縱債務人有異議
      ，債權人仍不得拒絕其清償，而第三人得就其清償之限度
      ，代位債權人行使其對債務人之權利；就債之履行無利害
      關係之第三人，為債務人清償債務時，如債務人有異議時
      ，債權人得拒絕其清償，倘債權人不為拒絕，該債權固仍
      因第三人之清償而獲得滿足，惟第三人尚無從依民法第31
      2 條之規定代位債權人行使其對債務人之權利。此項不利
      益乃第三人自己之行為所造成，自應由其承擔結果。至債
      務人有無因第三人之清償而獲得不當利益，乃第三人得否
      本於其他法律關係對債務人有所主張之問題。本件兆匯公
      司甲○○就上開二份協議書所應負之債務均已全部履行之
      事實，為兩造所不爭執。姑不論龔琅生就合建房屋是否因
      遲延完成保存登記而應給付違約金，亦不論依協議書及系
      爭協議書履行之兆匯公司及甲○○是否就債之履行有利害
      關係，當時之債務人即上訴人既未異議，債權人即被上訴
      人等3 人又未拒絕，按上開最高法院裁判意旨，該債權仍
      因第三人之清償而獲得滿足。且系爭協議清償，既係以兆
      匯公司名義協議清償，而非記載上訴人等之代理人，顯無
      「代理」之問題，自更不生「無權代理」之問題。而清償
      為準法律行為，並非就上訴人等之權利直接為移轉、變更
      、增加負擔或廢止之處分行為，既毋庸獲得上訴人等授權
      同意，顯非效力未定之行為，自亦非「無權處分」。再按
      行使權利，履行義務，應依誠實及信用方法，民法第148
      條第2 項定有明文。所謂違背誠實信用原則，係指債權人
      行使權利，依公正客觀之方法衡量雙方之利益，顯然失衡
      而不公平者，則超過正當期待利益部分即不受法律保護而
      言。被上訴人等3人既已於84年10月2日與甲○○達成協議
      ，又於85年3月12日再簽定系爭協議書，至被上訴人等3人
      就系爭合建房屋所生之違約金債權因第三人之清償而獲得
      滿足，而系爭協議書第7 條約定不僅限龔琅生與被上訴人
      等3 人間就合建房屋事宜所生之債權債務，並應包含結清
      龔琅生與被上訴人間所有含系爭土地有關之債權債務關係
      ，已如前述。上訴人一方面既因系爭協議書享有免除系爭
      合建房屋所生之違約金債務之利益，另一方面又主張系爭
      協議書係甲○○無權代理其他上訴人達成協議，屬「無權
      代理」、「無權處分」，應屬無效云云，其行使權利顯已
      違背上開誠實信用原則，為無可採。
    (四)上訴人另主張：本院97年度重上字第515 號確定判決，業
      已認定系爭協議書所載「與龔琅生間之債權債務全部理清
      」僅指結清龔琅生與被上訴人等3 人間有關系爭合建契約
      所生之遲延違約金債權債務，乃對系爭合建事宜所為，不
      含被上訴人不法處分之系爭土地事宜，應有爭點效，本院
      不應再為歧異之認定等語。惟按確定判決之既判力，固以
      訴訟標的經表現於主文判斷之事項為限，判決理由並無既
      判力。但法院於判決理由中，就訴訟標的以外當事人主張
      之重要爭點，本於當事人辯論之結果，已為判斷時，其對
      此重要爭點所為之判斷，除有顯然違背法令之情形，或當
      事人已提出新訴訟資料，足以推翻原判斷之情形外，應解
      為在同一當事人就該重要爭點所提起之訴訟中，法院及當
      事人就該已經法院判斷之重要爭點法律關係，皆不得任作
      相反之判斷或主張，始符民事訴訟上之誠信原則，惟本院
      97年度重上字第515 號確定判決兩造爭執要點在於：龔琅
      生就合建房屋是否因遲延完成保存登記而需給付違約金？
      前揭遲延違約責任，是否已因被上訴人等於84年10月2 日
      及85年3 月12日與兆匯公司之協議而理清？被上訴人是否
      得再對上訴人等請求？上訴人等是否可依「無因管理」而
      為抗辯？如被上訴人得再向上訴人等請求，金額如何計算
      ？有該判決書可佐（見本院更(二)卷二第50頁），系爭協議
      書所載「與龔琅生間之債權債務全部理清」是否包含被上
      訴人不法處分之系爭土地事宜所生之債權債務，並非該確
      定判決當事人主張之重要法律爭點，本院自無庸受其拘束
      ，而得自行判斷。
    (五)綜此，上訴人自不得再就被上訴人處分系爭土地事宜向被
      上訴人主張權利。上訴人主張系爭協議書不及被上訴人處
      分系爭土地事宜，況系爭協議書係上訴人甲○○無權代理
      ，對其他上訴人不生效力等語，委無足取。
  六、綜上各述，上訴人依侵權行為法律關係，請求被上訴人給
      付上訴人192萬1,589元，並自91年12月25日起至清償日止
      按年息5%計算之利息，為無理由，不應准許。從而，原審
      就此部分為上訴人敗訴之判決，核無違誤，上訴意旨指摘
      原判決此部分不當，求予廢棄改判，為無理由，應予駁回
      。上訴人追加之訴，依債務不履行損害賠償法律關係，請
      求(一)被上訴人給付上訴人192萬1,589元，並自91年12月25
      日起至清償日止按年息5%計算之利息，(二)被上訴人應再給
      付上訴人423萬9,312元，及其中174萬8,952元自93年11月
      17 日起至清償日止，按年息5%計算之利息，以及其中249
      萬360元自97年7月12日起至清償日止，按年息5%計算之利
      息，亦無理由，不應准許，應予駁回；其所為假執行之聲
      請因失所依據，亦應併予駁回。
  七、本件事證已臻明確，兩造其餘攻擊防禦方法及未經援用之
      證據，經本院審酌後，認為均不足以影響本判決之結果，
      爰不逐一詳予論駁，附此敘明。
、據上論結，本件上訴及追加之訴均為無理由，依民事訴訟法
    第449條第1項、第463條、第385條第1項前段、第85條第2項
    ，判決如主文。
中    華    民    國    99    年    4    月    20    日
                      民事第四庭
                        審判長法  官  張劍男
                              法  官  翁昭蓉
                              法  官  陳靜芬
如不服本判決，應於收受送達後20日內向本院提出上訴書狀，其
未表明上訴理由者，應於提出上訴後20日內向本院補提理由書狀
（均須按他造當事人之人數附繕本）上訴時應提出委任律師或具
有律師資格之人之委任狀；委任有律師資格者，另應附具律師資
格證書及釋明委任人與受任人有民事訴訟法第466條之1第1 項但
書或第2項（詳附註）所定關係之釋明文書影本。
中    華    民    國    99    年    4     月    20    日
                              書記官  應瑞霞
附註：
民事訴訟法第466條之1（第1項、第2項）：
對於第二審判決上訴，上訴人應委任律師為訴訟代理人。但上訴
人或其他法定代理人具有律師資格者，不在此限。
上訴人之配偶、三親等內之血親、二親等內之姻親，或上訴人為
法人、中央或地方機關時，其所屬專任人員具有律師資格並經法
院認為適當者，亦得為第三審訴訟代理人。

司法院資訊處製作；財團法人民間司法改革基金會備份。
